【裁判字號】    97,簡上,1100
【裁判日期】    971204
【裁判案由】    偽造文書
【裁判全文】
臺灣板橋地方法院刑事判決            97年度簡上字第1100號
上  訴  人  臺灣板橋地方法院檢察署檢察官
被      告  LI JI MING（中文姓名甲○○）
上列上訴人因偽造文書案件，不服本院中華民國97年7 月15日97
年度簡字第5439號第一審簡易判決（聲請簡易判決處刑案號：臺
灣板橋地方法院檢察署97年度偵字第13035 號），提起上訴，本
院管轄之第二審合議庭判決如下：
    主  文
原判決撤銷。
LI JI MING犯如附表一「罪名欄」所示肆罪，各處如附表一「科
刑欄」所示之刑，各罪應沒收之物，詳如附表一「沒收欄」所載
。應執行有期徒刑陸月，如易科罰金，以銀元佰元即新臺幣玖
佰元折算壹日。緩刑貳年。偽造之「LI JI MING」緬甸護照壹本
、LI JI MING之中華民國外僑居留證壹紙（均未扣案）沒收。
    事  實
一、LI JI MING（中文姓名甲○○，下稱甲○○）係緬甸地區之
    無國籍華裔人士，為能至臺灣地區求學，先於民國87年9 月
    27日前之某日，在緬甸國某處，由其父母向真實姓名年籍不
    詳之人購得貼有甲○○照片、內容為其真實資料之姓名為「
    LI JI MING」、出生日期為「1980年7 月22日」之偽造緬甸
    護照1 本後，再持上開偽造緬甸護照向不知情之我國外交部
    駐泰國臺北經濟貿易辦事處人員申辦來臺簽證，致承辦公務
    人員誤其為緬甸國人而在公文書上登載其為緬甸國人之不實
    事項並核發中華民國停留許可證（以上偽造緬甸護照並行使
    及使公務員登載不實部分，因行為地非在我國領域，無適用
    我國刑法處罰之問題），其後甲○○即持上開偽造緬甸護照
    分別為下列犯行：
  (一)基於行使偽造特種文書及使公務員登載不實之概括犯意，先
    於87年9 月27日搭乘某不詳號碼班機入境臺灣，在中正國際
    機場將上開偽造緬甸護照交給機場護照查驗人員查驗而行使
    之，致不知情之機場護照查驗公務人員將「LI JI MING」為
    緬甸國人入境之不實事項登載於職務上所掌之公文書，足以
    生損害於內政部警政署入出境管理局（現已改制為內政部入
    出國及移民署）對於入出境旅客管理之正確性。甲○○來臺
    後，復於87年11月5 日填具外僑居留證申請書，持上開偽造
    緬甸護照向臺中縣警察局行使以申辦中華民國外僑居留證，
    並先後於88年9 月6 日、89年9 月25日、90年6 月11日、90
    年9 月3 日、90年10月8 日、91年5 月29日、91年9 月26日
    、92年9 月12日、93年9 月3 日、94年9 月6 日，多次持上
    開偽造緬甸護照向臺中縣警察局行使以申請居留延期，致歷
    次不知情之承辦公務人員分別將「LI JI MING」為緬甸國人
    居留於臺灣之不實事項登載於職務上所掌之公文書，均足以
    生損害於臺中縣警察局對於外僑人士居留管理之正確性。
  (二)又基於行使偽造特種文書及使公務員登載不實之犯意，於95
    年9 月1 日，持上開偽造緬甸護照向臺中縣警察局申請居留
    延期、換發外僑居留證而行使之，致不知情之承辦公務人員
    將「LI JI MING」為緬甸國人居留於臺灣之不實事項登載於
    職務上所掌之公文書，並核發上載「LI JI MING」為緬甸國
    人之不實事項之中華民國外僑居留證予甲○○收執，足以生
    損害於臺中縣警察局對於外僑人士居留管理之正確性。
  (三)另基於行使偽造特種文書及使公務員登載不實之犯意，於95
    年9 月11日，持上開偽造緬甸護照向臺中縣警察局行使以申
    請居留延期，致不知情之承辦公務人員將「LI JI MING」為
    緬甸國人居留於臺灣之不實事項登載於職務上所掌之公文書
    ，足以生損害於臺中縣警察局對於外僑人士居留管理之正確
    性。
  (四)再基於行使偽造特種文書及使公務員登載不實之犯意，於96
    年10月12日，持上開偽造緬甸護照向臺中縣警察局行使以申
    請居留延期，致不知情之承辦公務人員將「LI JI MING」為
    緬甸國人居留於臺灣之不實事項登載於職務上所掌之公文書
    ，足以生損害於臺中縣警察局對於外僑人士居留管理之正確
    性。嗣甲○○於97年2 月18日某時，在有偵查犯罪職權之機
    關或公務員知悉其犯罪事實前，即自行具狀向臺灣板橋地方
    法院檢察署檢察官坦承前揭犯行而接受裁判。
二、案經甲○○自首而由臺灣板橋地方法院檢察署檢察官偵查並
    聲請簡易判決處刑。
    理  由
一、上揭事實，業據被告甲○○於偵查及本院審理時坦承不諱，
    並有被告之中華民國外僑居留證影本、緬甸護照影本、外僑
    居留資料查詢表各1 份、外國人居留停留案件申請表影本14
    份在卷可稽，足認被告自白與事實相符，本件事證明確，其
    犯行堪予認定。
二、查被告為如事實(一)所示之犯行後，如附表二所示之法律均經
    修正，並均自95年7 月1 日起開始施行，又本次刑法修正之
    比較新舊法，應就罪刑有關之共犯、未遂犯、想像競合犯、
    牽連犯、連續犯、結合犯，以及累犯加重、自首減輕暨其他
    法定加減原因（如身分加減）與加減例等一切情形，綜其全
    部罪刑之結果而為比較，最高法院95年5 月23日第8 次刑事
    庭會議決議可資參照。則比較如附表二所示新舊法後，均以
    舊法對被告較有利，綜合言之，新法（本院裁判時之法律）
    並無較有利於被告，依刑法第2 條第1 項前段之規定，被告
    所為事實(一)部分之犯行，自應適用行為時之法律以論處。核
    被告所為，均係犯刑法第216 條、第212 條行使偽造特種文
    書（緬甸護照）罪及同法第214 條使公務員登載不實罪。被
    告於事實(一)部分先後多次行使偽造特種文書、使公務員登載
    不實等犯行，均時間緊接，方法相同，觸犯構成要件相同之
    罪名，顯係基於概括犯意為之，均應依修正前刑法第56 條
    規定，各以連續犯論以一罪，並依法加重其刑。被告於事實
    (一)至(四)所為各次犯行，均係以一行為同時觸犯行使偽造特種
    文書、使公務員登載不實等構成要件不同之2 罪，為想像競
    合犯，應分別依刑法第55條規定，各從一重之使公務員登載
    不實罪論處。被告於90年9 月3 日持上開偽造之緬甸護照向
    臺中縣警察局申請居留延期而行使之，並使公務員登載不實
    之犯行，雖未據檢察官聲請簡易判決處刑，然該犯行與事實
    (一)部分經起訴（聲請簡易判決處刑）之行使偽造特種文書、
    使公務員登載不實等罪有連續犯之裁判上一罪關係，前已敘
    明，本院自應併予審理。被告於97年2 月18日某時，在有偵
    查犯罪職權之機關或公務員知悉其犯罪事實前，即自行具狀
    向臺灣板橋地方法院檢察署檢察官坦承本案犯行，此有蓋有
    收文日期戳章之自首狀1 份在卷可佐，被告嗣並接受裁判，
    合乎自首之要件，爰依修正前刑法第62條前段（事實(一)部分
    ）或修正後刑法第62條前段（事實(二)、(三)、(四)部分）規定，
    減輕其刑，且事實(一)部分依刑法第71條第1 項規定先加後減
    之。
三、本件被告犯罪事證明確，原審予以論罪科刑，固非無見。惟
    查：(1)中華民國96年罪犯減刑條例已於96年7 月16日公布施
    行，本件被告事實(一)、(二)、(三)部分之犯行均合於減刑條件，
    應予減刑，原審漏未審酌並予減刑；(2)被告上開犯行均應論
    以使公務員登載不實罪，原審誤認應論以行使偽造私文書罪
    （被告所為並未構成行使偽造私文書罪，此部分詳如後述）
    ；(3)被告目前持有之「LI JI MING」中華民國外僑居留證1
    紙，係被告為事實(二)犯行時因犯罪所得之物，有被告95年9
    月1 日填寫之外國人居留停留案件申請表影本（上載申請項
    別為「換證」、居留期限至95年10月20日止）、前開外僑居
    留證影本（上載居留期限為95年10月20日，與前揭申請表所
    載居留期限相符）各1 份在卷可考，原審誤認該外僑居留證
    係被告為事實(三)犯行時因犯罪所得之物，均有未洽。從而，
    檢察官以原審漏未減刑為由，提起上訴指摘原判決不當，為
    有理由，自應由本院將原判決撤銷改判。爰審酌被告所為上
    開犯行，足以生損害於入出境管理機關對於入出境旅客管理
    之正確性，及警察機關對於外僑人士居留管理之正確，行為
    實有不當，惟念被告犯罪動機係為來臺求學，停留期間亦無
    其他不法行為，惡性尚輕，及其犯罪後坦承犯行之態度等一
    切情狀，分別量處如主文所示之刑或宣告刑（詳如附表一所
    示）。又關於事實(一)、(二)、(三)部分，被告犯罪之時間均在96
    年4 月24日以前，合於中華民國96年罪犯減刑條例規定之減
    刑條件，該部分應依該條例第2 條第1 項第3 款，分別減其
    刑期2 分之1 ，並與事實(四)部分合併定其應執行之刑。
四、關於易科罰金折算標準部分，被告為事實(一)部分犯行時之刑
    法第41條第1 項前段規定：「犯最重本刑為5 年以下有期徒
    刑以下之刑之罪，而受6 個月以下有期徒刑或拘役之宣告，
    因身體、教育、職業、家庭之關係或其他正當事由，執行顯
    有困難者，得以1 元以上3 元以下折算1 日，易科罰金。」
    關於易科罰金之折算標準，修正前罰金罰鍰提高標準條例第
    2 條前段（自95年7 月1 日起已刪除）規定，就其原定數額
    提高為100 倍折算1 日，則被告行為時之易科罰金折算標準
    ，應以銀元300 元折算1 日，經折算為新臺幣後，即應以新
    臺幣900 元折算1 日。惟刑法第41條已於94年1 月7 日修正
    、同年2 月2 日公布，並自95年7 月1 日開始施行，修正後
    該條第1 項前段規定為：「犯最重本刑為5 年以下有期徒刑
    以下之刑之罪，而受6 個月以下有期徒刑或拘役之宣告者，
    得以新臺幣1 千元、2 千元或3 千元折算1 日，易科罰金。
    」比較修正前後易科罰金之折算標準，以修正公布施行前之
    規定較有利於被告，則事實(一)犯行部分，自應依刑法第2 條
    第1 項前段，適用修正前刑法第41條第1 項前段規定，定其
    減刑前、後易科罰金之折算標準。另就事實(二)、(三)、(四)部分
    ，亦參酌被告犯罪情節等一切情形，分別依（修正後）刑法
    第41條第1 項前段規定，諭知事實(二)、(三)犯行減刑前、後與
    事實(四)犯行易科罰金之折算標準。又被告上開各項犯行業經
    定應執行刑，本院於比較修正前後刑法第41條第1 項前段規
    定後（詳如前述），併予諭知定應執行刑後易科罰金之折算
    標準。偽造之「LI JI MING」緬甸護照1 本（未扣案），係
    被告所有供上揭各次犯行所用之物，另LI JI MING之中華民
    國外僑居留證1 紙（核發日期為95年9 月20日，影本見臺灣
    板橋地方法院檢察署97年度他字第1530號偵查卷第10頁），
    係被告所有於事實(二)犯行因犯罪所得之物，爰分別依刑法第
    38條第1 項第2 款、第3 款規定宣告沒收。
五、被告前未曾因故意犯罪受有期徒刑以上刑之宣告，有臺灣高
    等法院被告前案紀錄表1 份在卷可按，其因身處環境背景特
    殊，無法取得國籍，亦無從接受正規教育，為順利來臺接受
    教育，不得已始持偽造之緬甸護照入境，入境後除為就學及
    居留，而隱瞞其為無國籍人之身分致犯有上開犯行外，均能
    遵守法紀，本院認其經此教訓後，當知所警惕，應無再犯之
    虞，因認所宣告之刑以暫不執行為適當，爰併予宣告緩刑2
    年，以啟自新。
六、檢察官聲請簡易判決處刑意旨另略以：(1)被告甲○○於87年
    9 月27日入境時，依上開偽造緬甸護照之不實資料填寫入境
    登記表，持交中正國際機場之證照查驗人員以行使，足以生
    損害於內政部警政署入出境管理局對於入出境旅客管理之正
    確性；(2)來臺後，甲○○先於87年11月5 日依上開偽造緬甸
    護照之不實資料填寫外僑居留證申請書，持向臺中縣警察局
    行使申辦中華民國外僑居留證，之後再陸續於88年9 月6 日
    、89年9 月25日、90年6 月11日、90年10月8 日、91年5 月
    29日、91年9 月26日、92年9 月12日、93年9 月3 日、94年
    9 月6 日、95年9 月1 日、95年9 月11日、96年10月12日，
    以相同方式向臺中縣警察局申請居留延期，足以生損害於臺
    中縣警察局對於外僑人士居留管理之正確性。因認被告甲○
    ○上開部分均涉犯刑法第216 條、第210 條行使偽造私文書
    罪嫌。惟按刑法第210 條之偽造文書罪，係指偽造他人之文
    書而言，若自己之文書，雖登載不實，祇屬虛妄行為，不能
    構成該罪。最高法院19年非字第113 號、20年非字第76號判
    例意旨可資參照。本件被告真實姓名確為「LI JI MING」，
    與上開偽造之緬甸護照所載相符，翻譯成中文即為「甲○○
    」，業據被告於本院審理時供述明確，則被告以自己名義（
    LI JI MING）填寫前開入境登記表及外僑居留證申請書，並
    未冒用他人名義填寫，雖填寫內容不實（被告為無國籍人，
    並非緬甸國人），揆諸前揭判例意旨，仍無成立刑法第210
    條偽造私文書罪之餘地；而前開入境登記表及外僑居留證申
    請書既非偽造之私文書，被告行使該等文書，即不構成行使
    偽造私文書罪。此外，檢察官復未舉證證明被告有何行使偽
    造私文書之行為，聲請簡易判決處刑意旨認被告此部分涉有
    行使偽造私文書罪即有未合。然檢察官聲請簡易判決處刑意
    旨認被告此部分之犯行與其前揭經論罪科刑之使公務員登載
    不實罪部分均有裁判上一罪關係，爰不另為無罪之諭知。
據上論斷，依刑事訴訟法第455 條之1 第1 項、第3 項、第369
條第1 項前段、第364 條、第299 條第1 項前段，刑法第2 條第
1 項前段、第214 條、第216 條、第212 條、第55條、第62條前
段、第41條第1 項前段、第38條第1 項第2 款、第3 款、第74條
第1 項第1 款，修正前刑法第56條、第55條前段、第62條前段、
第41條第1 項前段、第51條第5 款，刑法施行法第1 條之1 ，罰
金罰鍰提高標準條例第1 條前段，修正（廢止）前罰金罰鍰提高
標準條例第2 條，中華民國96年罪犯減刑條例第2 條第1 項第3
款、第7 條、第9 條、第11條，判決如主文。
本案經檢察官黃明絹到庭執行職務。
中    華    民    國    97    年    12    月    4     日
                刑事第二十庭  審判長法  官  汪怡君
                                    法  官  楊仲農
                                    法  官  楊筑婷
上列正本證明與原本無異。
不得上訴。
                                    書記官  林怡君
中    華    民    國    97    年    12    月    4     日
附錄本案論罪科刑法條：
中華民國刑法第212條
偽造、變造護照、旅券、免許證、特許證及關於品行、能力服務
或其他相類之證書、介紹書，足以生損害於公眾或他人者，處1
年以下有期徒刑、拘役或3 百元以下罰金。
中華民國刑法第214條
明知為不實之事項，而使公務員登載於職務上所掌之公文書，足
以生損害於公眾或他人者，處3 年以下有期徒刑、拘役或5 百元
以下罰金。
中華民國刑法第216條
行使第210 條至第215 條之文書者，依偽造、變造文書或登載不
實事項或使登載不實事項之規定處斷。
┌───────────────────────────────────────────┐
│附表一：被告論罪科刑部分                                                              │
├──┬──────────┬───────────────┬───────┬─────┤
│編號│     罪      名     │   科刑（宣告刑及減得之刑）   │    沒  收    │  備  註  │
├──┼──────────┼───────────────┼───────┼─────┤
│一  │LI JI MING連續犯使公│處有期徒刑伍月，如易科罰金，以│偽造之「LI JI │即事實(一)部│
│    │務員登載不實罪      │銀元佰元即新臺幣玖佰元折算壹│MING」緬甸護照│分所示犯行│
│    │                    │日；減為有期徒刑貳月又拾伍日，│壹本（未扣案）│          │
│    │                    │如易科罰金，以銀元佰元即新臺│              │          │
│    │                    │幣玖佰元折算壹日。            │              │          │
├──┼──────────┼───────────────┼───────┼─────┤
│二  │LI JI MING犯使公務員│處有期徒刑貳月，如易科罰金，以│偽造之「LI JI │即事實(二)部│
│    │登載不實罪          │新臺幣壹仟元折算壹日；減為有期│MING」緬甸護照│分所示犯行│
│    │                    │徒刑壹月，如易科罰金，以新臺幣│壹本、LI JI MI│          │
│    │                    │壹仟元折算壹日。              │NG之中華民國外│          │
│    │                    │                              │僑居留證壹紙（│          │
│    │                    │                              │均未扣案）    │          │
├──┼──────────┼───────────────┼───────┼─────┤
│三  │LI JI MING犯使公務員│處有期徒刑貳月，如易科罰金，以│偽造之「LI JI │即事實(三)部│
│    │登載不實罪          │新臺幣壹仟元折算壹日；減為有期│MING」緬甸護照│分所示犯行│
│    │                    │徒刑壹月，如易科罰金，以新臺幣│壹本（未扣案）│          │
│    │                    │壹仟元折算壹日。              │              │          │
├──┼──────────┼───────────────┼───────┼─────┤
│四  │LI JI MING犯使公務員│處有期徒刑貳月，如易科罰金，以│偽造之「LI JI │即事實(四)部│
│    │登載不實罪          │新臺幣壹仟元折算壹日。        │MING」緬甸護照│分所示犯行│
│    │                    │                              │壹本（未扣案）│          │
└──┴──────────┴───────────────┴───────┴─────┘
┌───────────────────────────────────────────┐
│附表二：事實(一)部分犯行之新舊法比較                                                    │
├────┬───────┬───────┬────────────┬────┬────┤
│刑法條號│舊法規定（修正│新法規定（修正│        比較理由        │比較依據│比較結果│
│        │前刑法）      │後刑法）      │                        │        │何者對行│
│        │              │              │                        │        │為人有利│
├────┼───────┼───────┼────────────┼────┼────┤
│第56條  │連續數行為而犯│刪除          │本件被告事實(一)部分所犯多│刑法第2 │舊法    │
│        │同一罪名者，以│              │次行使偽造特種文書、使公│條第1 項│        │
│        │一罪論。但得加│              │務員登載不實等犯行，如依│前段    │        │
│        │重其刑至二分之│              │舊法連續犯規定，均係以一│        │        │
│        │一。          │              │罪論，得加重其刑至二分之│        │        │
│        │              │              │一，如依新法，因連續犯規│        │        │
│        │              │              │定已刪除，應將其上開各次│        │        │
│        │              │              │犯行分論併罰，較舊法規定│        │        │
│        │              │              │為重，比較言之，以舊法對│        │        │
│        │              │              │被告有利。              │        │        │
├────┼───────┼───────┼────────────┼────┼────┤
│第62條  │對於未發覺之罪│對於未發覺之罪│舊法時期，自首之效果必減│刑法第2 │舊法    │
│        │自首而受裁判者│自首而受裁判者│其刑，新法改為得減其刑，│條第1 項│        │
│        │，減輕其刑。但│，得減輕其刑。│比較言之，以舊法對被告有│前段    │        │
│        │有特別規定者，│但有特別規定者│利。                    │        │        │
│        │依其規定。    │，依其規定。  │                        │        │        │
├────┼───────┼───────┼────────────┼────┼────┤
│第51條第│宣告多數有期徒│宣告多數有期徒│新法為兼顧數罪併罰及單純│刑法第2 │舊法    │
│5 款    │刑者，於各刑中│刑者，於各刑中│數罪之區別，及刑罰衡平原│條第1 項│        │
│        │之最長期以上，│之最長期以上，│則，乃對於有期徒刑合併定│前段    │        │
│        │各刑合併之刑期│各刑合併之刑期│應執行刑之上限予以提高至│        │        │
│        │以下，定其刑期│以下，定其刑期│30年，與舊法上限20年相較│        │        │
│        │。但不得逾20年│。但不得逾30年│，以舊法對被告有利。    │        │        │
│        │。            │。            │                        │        │        │
└────┴───────┴───────┴────────────┴────┴────┘


司法院資訊處製作；財團法人民間司法改革基金會備份。
